最高法院民事判決　　　　　　　　　　　　　　　八十六年度台上字第二三七八號
　　上　訴　人　乙○○○
　　訴訟代理人　林榮和律師
　　被 上 訴人　甲 ○ ○
右當事人間請求塗銷土地所有權移轉登記事件，上訴人對於中華民國八十五年十二月
二日台灣高等法院高雄分院第二審判決（八十五年度上字第三八○號），提起上訴，
本院判決如左：
    主  文
上訴駁回。
第三審訴訟費用由上訴人負擔。
    理  由
本件被上訴人主張：坐落屏東縣滿州鄉○○段三○四號面積○點一○二○公頃，同段
三○四之二○號面積○點○一七九公頃及同段三○四之三號面積○點○五二一公頃土
地所有權應有部分各一九九九○分之八一○五（下稱系爭土地），為第一審共同被告
宋鍾玉璉、宋麗峰、陳宋麗靖、戴宋美麗、宋啟忠、宋啟和及宋啟佑（下稱宋啟佑等
七人）之被繼承人宋義所有，宋義於民國六十年間出售與伊與訴外人賴開明，賴開明
復於六十七年間將其買賣部分轉售與伊，並已交付。惟宋義一再延至八十年六月二十
五日始與伊簽訂土地買賣所有權移轉契約書，擬委託代書辦理移轉登記，因伊缺錢繳
稅而未辦妥。詎宋義與其妻宋鍾玉璉為脫免移轉登記於伊，竟勾串其姪子宋啟武為通
謀虛偽意思表示，於八十一年一月十日簽訂不動產買賣契約書，由宋義將包括系爭土
地在內共二十筆土地出售與宋啟武，並於八十一年三月二十四日移轉所有權登記與上
訴人名義，依法應屬無效。宋啟佑等七人為宋義之繼承人，怠於行使權利，爰基於代
位權及買賣關係訴請上訴人應將系爭土地所有權移轉登記塗銷，宋啟佑等七人應就宋
義所遺系爭土地辦理繼承登記後，將所有權移轉登記於伊之判決（原審廢棄第一審判
決，改判命宋啟佑等七人應就宋義所遺系爭土地辦理繼承登記後，將所有權移轉登記
與被上訴人，未據宋啟佑等七人聲明不服）。
上訴人則以：伊否認宋義與宋啟武間為通謀虛偽意思表示買賣系爭土地，且被上訴人
與宋義間之買賣迄今已逾二十年，其之移轉登記請求權已罹於時效而消滅等語。資為
抗辯。
原審依調查證據為辯論之結果，以：查被上訴人主張前揭宋義之系爭土地出售與伊後
又買賣並移轉所有權登記於上訴人之事實，業據提出土地買賣所有權移轉契約書、土
地登記謄本在卷為證，上訴人對於買受系爭土地並不爭執。復查，上訴人主張，其夫
宋啟武確係於八十一年一月十日以新台幣（下同）四十萬元之價格，向宋義購得包括
系爭土地在內之二十筆土地。惟宋啟佑等七人則否認有此買賣之之事實。宋啟武在第
一審審理時證稱：「宋鍾玉璉事先有拿權狀到我家，說有土地要賣給我，我就到隔壁
向曾天助先生借二十五萬元，並到農會向鄭素秋小姐借了十萬元，加上我自己的五萬
元，總共是四十萬元」等語，與宋啟武在臺灣屏東地方法院檢察署（下稱屏東地檢署
）八十二年偵字第四六六號乙○○○等被訴偽造文書案件偵查中所稱，四十萬元係其
從車城地區農會領出等語不符。經調閱該刑事卷宗查核屬實，並有訊問筆錄影本附卷
可稽。矧八十一年一、二月間宋啟武之郵局存款高達五、六十萬元，有存摺在卷可稽
，且為上訴人所不爭執，宋啟武應無向他人借錢以支付其所稱之買賣價金四十萬元之
必要；再上訴人向宋義購買二十筆土地中，僅三○四號等六筆之課稅現值即達一百二
十一萬五千七百四十八元，此有彼等辦理移轉登記時所簽訂之土地買賣所有權移轉登
記書在卷可稽，遑論其餘土地，宋啟武竟僅以四十萬元之價格買受全部二十筆土地，
所稱買賣價金低於市價甚鉅，亦與常情有違，彼等為虛偽買賣至明。宋義既與被上訴
人簽訂買賣契約，將系爭土地出售與被上訴人；又與上訴人間就系爭土地之買賣契約
為通謀虛偽意思表示，依法自屬無效。而宋義已於八十四年八月五日死亡，宋啟佑等
七人為其繼承人，有戶籍登記謄本在卷可稽，從而被上訴人基於代位權及買賣之契約
關係，訴請上訴人應將系爭土地於八十一年三月二十四日以買賣為原因所為之所有權
移轉登記予以塗銷，於法自屬有據。末查，縱認被上訴人與宋義於八十年六月二十五
日所簽訂之土地買賣所有權移轉契約書與六十年間之買賣為同一買賣契約，六十年間
之買賣契約請求權已罹於時效而消滅。惟宋義既已知與被上訴人原訂買賣契約已時效
完成，仍委由其妻宋鍾玉璉與被上訴人於八十年六月二十五日簽訂移轉契約書而為承
認之行為，自屬拋棄時效利益，不得再以時效完成為由拒絕給付，上訴人以時效完成
為抗辯，亦非有據。為其心證之所由得，因而將第一審所為被上訴人敗訴之判決廢棄
，改判如其聲明，經核於法並無違誤。上訴論旨，猶就原審取捨證據、認定事實之職
權行使，指摘原判決其敗訴部分不當，求予廢棄，非有理由。
據上論結，本件上訴為無理由，依民事訴訟法第四百八十一條、第四百四十九條第一
項、第七十八條，判決如主文。
中      華      民      國    八十六    年     七       月     二十五   日
                              最高法院民事第三庭
                                  審判長法官 朱  錦  娟
                                        法官 朱  建  男
                                        法官 許  澍  林
                                        法官 吳  正  一
                                        法官 葉  賽  鶯
　　　右正本證明與原本無異
 　　　　                              　　　書  記  官
中      華      民      國    八十六    年     八       月      六      日
